【裁判字號】    96,交聲,758
【裁判日期】    970331
【裁判案由】    聲明異議
【裁判全文】
臺灣臺南地方法院交通事件裁定         96年度交聲字第758號
原處分機關  交通部公路總局嘉義區監理所台南監理站
異議人即受
處分人      甲○○
上列受處分人因違反道路交通管理處罰條例案件，對於交通部公
路總局嘉義區監理所台南監理站，民國96年8月14日所為之裁決
處分（處分案號：嘉監南字第裁74-IS0000000號），聲明異議，
本院裁定如下：
      主  文
原處分撤銷。
甲○○不罰。
      理  由
一、原處分意旨略以：異議人即受處分人甲○○（下稱異議人）
    所有牌照號碼6M-1240號自小客車，於民國94年10月3日下午
    16時31分許，在台南市○○路路邊收費停車處所停車，有「
    未繳停車費，經催繳後仍未依規定繳納」情形，經台南市警
    察局交通隊 (以下稱舉發機關)予以製單舉發，嗣原處分機
    關即交通部公路總局嘉義區監理所臺南監理站，以異議人違
    規事實明確，依道路交通管理處罰條例（下稱處罰條例）第
    56條第2項之規定，裁處異議人罰鍰新臺幣（下同）300元等
    語 (原處分贅引處罰條例第85條第2項第99款)。
二、本件異議意旨略以：異議人於93年8月23日因故將所有分期
    付款之車號6M-1240號自小客車典當給高雄市大信當鋪。後
    異議人因病無法工作，無力贖回上開車輛，於94年10月17日
    經臺新國際商業銀行股份有限公司（下稱臺新銀行）向貴院
    追訴，並經判決在案，車輛實際所有人為台新銀行，異議人
    只是掛名車主，異議人已無實際使用權，要異議人為他人之
    違規行為負責是為不妥，為此聲請撤銷原處分等語。
三、按所謂「汽車所有人」，並非專指車籍資料上所登記之車主
    ，而係指實際對汽車擁有民法上管領支配之權力，真正權利
    之人而言；又車籍資料僅係監理機關對於車輛管理之行政登
    記事項，車籍資料上之車主名稱登記，雖可據以作為該車所
    有人之判斷依據，然該車籍資料所登記之車主，並非當然即
    為民法上之真正所有權人，實際上則應依照民法上動產所有
    權歸屬之相關規定加以判斷，而非一概以登記之車主為該車
    所有權人之認定標準而言。次按汽車駕駛人在道路收費停車
    處所停車，未依規定繳費，主管機關應書面通知駕駛人於7
    日內補繳，並收取必要之工本費用，逾期再不繳納，處300
    元罰鍰，處罰條例第52條第2項，亦有明文。
四、本院審酌：
  (一)異議人登記所有牌照號碼6M-1240號自小客車，於94年10月3
    日下午16時31分許，在台南市○○路路邊收費停車處所停車
    ，有「未繳停車費，經催繳後仍未依規定繳納」情形，經舉
    發機關予以製單舉發，嗣原處分機關依處罰條例第56條第2
    項之規定，裁處異議人罰鍰300元之事實，有：
    原處分機關裁決書。
    舉發通知單影本。
    臺南市公有停車場管理處送達證書。
    臺南市政府交通局公有停車場管理處違規通知單郵寄無法
      送達清冊。
    等件為證，且為異議人所不否認，此部份事實當可認定。
  (二)經查：本件異議人甲○○，於91年11月5日向臺新銀行申辦
    貸款69萬元，並以上揭車號6M-1240號自小客車，設定動產
    抵押予臺新銀行，後因未依約付款，並於93年8月間，以8萬
    元之代價將該自小客車出質於高雄市○○路大信當鋪及異議
    人因上揭出質之行為觸犯刑事法律，經本院簡易庭判處拘役
    50日乙節，有：
    臺灣臺南地方法院檢察署檢察官94年度調偵字第604號聲
      請簡易判決處刑書。(見本院卷第5頁)
    本院94年度簡字第2559號刑事簡易案件卷宗。
    臺灣臺南地方法院檢察署94年度偵字第5030號偵查卷宗。
    臺灣臺南地方法院檢察署93年度發查字第3289號偵查卷宗
    台南市警察局第六分局南市警六刑偵字第353號刑案偵查
      卷宗。
    等件可證，此部分事實，亦足認定。
  (三)次查：證人即大信當舖之負責人黃姬美，於本院96年度交聲
    字第211、212號聲明異議案件之調查中具結證稱：6M-1240
    號車係由異議人於93年8月23日開至大信當舖典當，且於93
    年11月22日典當期限屆滿後，異議人未贖回而流當，然因該
    車有向銀行貸款，無法辦理過戶，後來我在94年5月11日將
    該車讓渡予路鈞學等語（見該案96年4月25日訊問筆錄），
    並有異議人於93年8月23日將系爭車輛典當予大信當舖之當
    票一紙（見本院96年度交聲字第第757號卷第5頁），以及有
    黃姬美將系爭車輛於94年5月5日販賣交予路鈞學，而由買賣
    雙方簽立之汽車讓渡書一紙可證（見該案96年4月25日訊問
    筆錄後附）。
  (四)再證人路鈞學於本院96年度交聲字第211、212號聲明異議案
    件之調查中具結證稱：我於94年5月5日向大信當舖之黃姬美
    購買並交付，我買來後大約在94年5月7日左右又透過別人賣
    給黃保憲等語（見該案96年4月25日訊問筆錄、同年7月5日
    訊問筆錄）；而證人黃保憲於本院96年度交聲字第211、212
    號聲明異議案件調查中具結證稱：其並未向路鈞學購買系爭
    車輛，該車係我於96年4月23日向一個外號叫「小白」之男
    子借用，我使用至96年4月25日，因該車有懸掛他牌，於96
    年4月25日在中華西路被交通隊攔查扣押等語（見該案96年7
    月5日訊問筆錄）。
  (五)又證人吳詠廉於本院96年度交聲字第211、212號聲明異議案
    件調查中具結證稱：我於96年6月間經朋友介紹以10萬元向
    「小白」買來系爭車輛，該車我在96年3、4月間借給朋友黃
    保憲開，後來黃保憲開車被臺南市警察局交通隊的警察攔下
    查扣，94年6月起至96年2月底止，該車皆由我使用等語（見
    該案96年8月15日訊問筆錄），且吳詠廉曾於95年9月9日因
    駕駛系爭車輛違規，遭警當場舉發並查扣車牌2面，有臺南
    市警察局95年9月9日南市警交字第S00000000號舉發違反道
    路交通管理事件通知單一份可憑（見該案96年7月5日訊問筆
    錄後附），益徵吳詠廉上開證述情節應為可信。
  (六)嗣後上揭車輛於96年6月11日，由本院民事執行處點交予債
    權人台新銀行，再於96年7月27日公開拍賣，由東和汽車商
    行拍定。其後再由東和汽車商行於96年9月26日出售予洪亦
    旻，此有本院調閱原處分機關97年2月13日嘉監南字第09701
    03387號函及所附之汽車車籍查詢、汽車異動歷史查詢、交
    通部公路總局高雄區監理所97年2月14日高監車字第0970006
    434號函、本院民事執行處96年6月12日南院雅96執明字第32
    791號函及出售紀錄等件可稽 (見本院卷第23-36頁)，此部
    分事實，亦堪認定。
  (七)依上所述，系爭車輛車固以異議人為登記之車主，然自94年
    5月間起，異議人己非該車之所有權人，對於系爭車輛並無
    支配使用之權力，本件違規之實際駕駛人應非異議人。系爭
    車輛於本件違規時間之當時，依民法之相關法律關係判斷，
    其真正之所有權人並非異議人，揆諸上開說明，自難僅因異
    議人於本件違規行為發生之時猶為登記之車主，即認為異議
    人為本件違規停放車輛之人。
  (八)按行為人有處罰條例之情形者，應填製舉發違反道路交通管
    理事件通知單，並於被通知人欄予以勾記。逕行舉發者，應
    按已查明之資料填註車牌號碼、車輛種類、車主姓名及地址
    ，並於通知單上方空白處加註逕行舉發之文字後，由舉發機
    關送達被通知人。又處理違反道路交通管理事件，有關文書
    送達之程序，依行政程序法送達之規定，道路交通管理事件
    統一裁罰基準及處理細則（下稱處理細則）第11條第1項第4
    款、第5條分別定有明文。送達，於應受送達人之住居所、
    事務所或營業所為之；於應送達處所不獲會晤應受送達人時
    ，得將文書付與有辨別事理能力之同居人、受僱人或應送達
    處所之接收郵件人員。應受送達人或其同居人、受僱人、接
    收郵件人員無正當理由拒絕收領文書時，得將文書留置於應
    送達處所，以為送達；又送達不能依前二條規定為之者，得
    將文書寄存送達地之地方自治或警察機關，並作送達通知書
    兩份，一份黏貼於應受送達人住居所、事務所、營業所或其
    就業處所門首，另一份交由郵政機關為送達者，得將文書寄
    存於送達地之郵政機關。寄存機關自收受寄存文書之日起，
    應保存3個月，行政程序法第72條第1項前段、第73條第1項
    、第3項及第74條分別定有明文。再前開所稱「住居所」係
    民法上概念（即民法第20條至第24條所規定），指當事人依
    一定事實，足認以久住之意思，住於一定之地域者，即為設
    定其住所於該地；所謂「一定事實」，包括戶籍登記、居住
    情形等，尤以戶籍登記資料為主要依據，但不以登記為要件
    。而戶籍法所為之戶籍住址之登記（戶籍法第1條參照），
    採形式主義，未登記不發生戶籍法上效力。戶籍登記之住址
    （即戶籍所地址），則為戶籍管轄區內之處所，主要發生選
    舉、兵役、教育等公法上效力，與住居所為民法上法律行為
    的準據，發生各種民事上的效力，二者規範意旨不同。實務
    上戶籍法上的住址與民法上的住居所，絕大多數情形雖為同
    一處所，但並非當然同一，然不論法院或行政機關在調查「
    住所」時，通常均以戶籍登記的住址為認定標準。經查：
  (1)本件異議人所有上揭車輛停放上述處所之時間為94年10月3
    日，此有舉發通知單影本 (見本院卷第10頁)、裁決書可稽
    。而舉發機關以大宗雙掛號郵件，向異議人臺南市○區○○
    ○路1段16巷9號3樓「車籍」地址，寄送舉發通知單，因無
    人領受而於95年1月19日，為公示送達乙節，亦有上揭臺南
    市政府交通局96年9月13日南交局管字第09617517080號函暨
    所附送達證書等件可證 (見本院卷第9至13頁)，此部分事實
    亦足堪認定。
  (2)依上開規定，本件舉發通知單應另行送達被通知人，使其知
    應到案日期，或行使其陳述之權利，始為適法。然舉發機關
    指稱異議人違規與送達舉發通知單之時間在94年10月至95年
    1月期間，然異議人此段期間之住所地係在高雄縣路竹鄉○
    ○村○○路181-2號 (94年4月22日遷入登記)，並非在臺南
    市○區○○○路1段16巷9號3樓 (94年3月18日遷入，94年3
    月22日遷出)，此有本院依職權調閱之異議人戶籍遷徙資料1
    紙附卷可稽 (見本院卷第16至20頁)。異議人於本件違規當
    時，並未居住上揭臺南市○區○○○路1段16巷9號3樓車籍
    地址，因此舉發機關之舉發通知單，因而無法送達。異議人
    雖變更其應送達之地址，未向原處分機關陳報，然舉發機關
    查明異議人所居住之戶籍地址何在，乃輕而易舉之事，並無
    因此致應為送達之處所不明之情形，舉發機關未查明異議人
    戶籍地而逕以車籍地郵寄舉發通知單，導致無人受領而以公
    示送達方式為送達，其送達即與法未合。
  (九)復按處罰條例之處罰，受舉發違反道路交通管理事件之受處
    罰人，認為受舉發之違規行為應歸責他人者，應於舉發違反
    道路交通管理事件通知單應到案日期前，檢附相關證據及應
    歸責人相關證明文件，向處罰機關告知應歸責人，處罰機關
    應即另行通知應歸責人到案依法處理。逾期未依規定辦理者
    ，仍依本條例各該違反條款規定處罰，處罰條例第85條第1
    項定有明文。本件車輛並非於異議人占有使用中，亦非於異
    議人實力支配之下，該違規停車之行為即不可歸責於異議人
    。又本件舉發通知單既未合法送達於異議人，即難謂異議人
    有未依規定，未於應到案期日前檢附相關證據及應歸責人相
    關證明文件，向處罰機關告知應歸責人之情事，故原處分機
    關逕予處罰異議人已有所違誤。
五、綜上所述，異議人之異議為有理由，原處分之裁罰，於法尚
    有未合，應由本院裁定將原處分撤銷，並另為異議人不罰之
    諭知，以資適法。至於異議人因前開車輛未在占有中，是否
    涉有停駛未依規定申請異動登記之違規行為，自應由原處分
    機關查明處理，附此敘明。
六、據上論結，應依道路交通管理處罰條例第87條第2項、道路
    交通案件處理辦法第20條前段，裁定如主文。
中    華    民    國    97    年    3     月    31    日
                        交通法庭法  官  蔡直青
以上正本證明與原本無異。
如不服本裁定，應於收受送達後5日內向本院提出抗告狀。（應
附繕本）
                                 書記官  蔡明峰
中    華    民    國    97    年    3     月    31    日


司法院資訊處製作；財團法人民間司法改革基金會備份。
